ACORDAO-COMPLETO-2473263

ACÓRDÃO 8077/2021 ATA 18/2021 - SEGUNDA CÂMARA

VISTOS, relatados e discutidos estes autos de tomada de contas especial instaurada pelo então Ministério da Cultura em desfavor de Boa Nova Produções Artísticas Ltda., além de Pedro Butcher, como dirigente dessa entidade, diante da omissão no dever de prestar contas dos recursos federais captados sob o valor original de R$ 815.734,06 no âmbito do Pronac 07-6617 destinado à execução do projeto cultural intitulado como "XIX CoHabitação" durante o período de 28/5/2008 a 31/12/2011; 
ACORDAM os Ministros do Tribunal de Contas da União, reunidos em Sessão da 2ª Câmara, diante das razões apresentadas pelo Relator, em: 
9.1. rejeitar as alegações de defesa oferecidas por Boa Nova Produções Artísticas Ltda. e Pedro Butcher; 
9.2. julgar irregulares as contas da Boa Nova Produções Artísticas Ltda., além de Pedro Butcher, nos termos dos arts. 16, III, alíneas "a", "b" e "c", 19, caput, e 23, III, da Lei n.º 8.443, de 1992, para condená-los, solidariamente, ao pagamento do correspondente débito, com a atualização monetária e os juros de mora calculados desde as datas informadas até o efetivo recolhimento, fixando-lhes o prazo de 15 (quinze) dias, contados da notificação, para que comprovem perante o Tribunal, nos termos do art. 214, III, "a", do RITCU, o recolhimento da referida dívida em favor do Fundo Nacional de Cultura, na forma da legislação em vigor, sob as seguintes condições:
	Data da Ocorrência
	Valor Histórico (em R$) 

	2/9/2008
	230.000,00

	18/12/2008
	96.000,00

	5/10/2009
	82.000,00

	25/1/2010
	204.000,00

	30/6/2010
	122.000,00

	27/12/2010
	87.734,06

9.3. aplicar em desfavor da Boa Nova Produções Artísticas Ltda., individualmente, a multa prevista no art. 57 da Lei n.º 8.443, de 1992, sob o valor de R$ 180.000,00 (cento e oitenta mil reais) , fixando-lhes o prazo de 15 (quinze) dias, contados da notificação, para que comprovem, perante o Tribunal, nos termos do art. 214, III, "a", do RITCU, o recolhimento das referidas dívidas ao Tesouro Nacional, na forma da legislação em vigor, sem prejuízo, aí, de deixar de aplicar a aludida multa legal em desfavor dos correspondentes sócios para evitar o eventual bis in idem; 
	9.4. autorizar, caso requerido, nos termos do art. 26 da Lei n.º 8.443, de 1992, e do art. 217 do RITCU, o parcelamento das dívidas fixadas por este Acórdão em até 36 (trinta e seis) parcelas mensais e sucessivas, com a atualização monetária e os correspondentes acréscimos legais, esclarecendo aos responsáveis que a falta de pagamento de qualquer parcela importará no vencimento antecipado do saldo devedor, sem prejuízo das demais medidas legais;
9.5. autorizar, desde logo, a cobrança judicial das dívidas fixadas por este Acórdão, nos termos do art. 28, II, da Lei n.º 8.443, de 1992, com o eventual pedido cumulativo de condenação por improbidade administrativa, diante do não atendimento à notificação; informando nesse ponto que, como a malsinada irregularidade configuraria a eventual conduta dolosa no sentido de efetivamente assumir o risco de facilitar, permitir ou concorrer para que pessoa física ou jurídica privada incorpore ou utilize rendas, verbas ou valores integrantes do acervo patrimonial da administração pública, sem a observância das formalidades legais ou regulamentares aplicáveis, resultando no eventual ilícito doloso de improbidade administrativa causador do aludido prejuízo ao erário, nos termos, por exemplo, do art. 10, I e II, além do art. 11, VI, da Lei n.º 8.429, de 1992, a eventual prescrição da ação de ressarcimento ao erário não subsistiria, estando esse entendimento em plena consonância com a jurisprudência fixada pelo STF no bojo do RE 852.475-SP, com o trânsito em julgado a partir de 6/12/2019, diante da Tese de Repercussão Geral n.º 897; e
9.6 enviar a cópia do presente Acórdão, com o Relatório e a Proposta de Deliberação, à Procuradoria da República no Rio de Janeiro, nos termos do § 3º do art. 16 da Lei n.º 8.443, de 1992, para o ajuizamento das ações civis e penas cabíveis.

Tomada de Contas Especial instaurada pelo então Ministério da Cultura em desfavor de Boa Nova Produções Artísticas Ltda., além de Pedro Butcher, diante da omissão no dever de prestar contas dos recursos federais captados sob o valor original de R$ 815.734,06 no âmbito do Pronac 07-6617 destinado à execução do projeto cultural intitulado como XIX CoHabitação, durante o período de 28/5/2008 a 31/12/2011.

Segunda Câmara

então Ministério da Cultura.

3. Responsáveis: Boa Nova Produções Artísticas Ltda. (CNPJ 04.570.119/0001-50); e Pedro Butcher (CPF XXX.049.587-XX).

13.1. Ministros presentes: Bruno Dantas (Presidente), Augusto Nardes e Raimundo Carreiro.
13.2. Ministro-Substituto convocado: Marcos Bemquerer Costa.
13.3. Ministro-Substituto presente: André Luís de Carvalho (Relator).

ACORDAO-COMPLETO-2515279

Acórdão de Relação 19111/2021 - Segunda Câmara

Acórdão de Relação

ANDRÉ DE CARVALHO

Trata-se de tomada de contas especial instaurada pelo então Ministério da Cultura em desfavor de Boa Nova Produções Artísticas Ltda., além de Pedro Butcher, como dirigente dessa entidade, diante da omissão no dever de prestar contas dos recursos federais captados sob o valor original de R$ 815.734,06 no âmbito do Pronac 07-6617 destinado à execução do projeto cultural intitulado como "XIX CoHabitação" durante o período de 28/5/2008 a 31/12/2011.
2.	Após a análise final do feito, o Auditor Federal Adilson Souza Gambati lançou o seu parecer conclusivo à Peça 41, com a anuência dos dirigentes da Secex-TCE (Peças 42 e 43) , nos seguintes termos:
" (...) 2. Em 19/5/2017, com fundamento na IN/TCU 71/2012, alterada pela IN/TCU 76/2016 e DN/TCU 155/2016, o dirigente da instituição Secretaria de Fomento e Incentivo à Cultura autorizou a instauração da tomada de contas especial (peça 9, p. 64-65) .
3.	A Portaria nº 277, de 27/5/2008, autorizou a captação do valor de apoio, totalizando R$ 1.142.540,00, com prazo para captação dos recursos de 28/5/2008 a 31/12/2011, recaindo o prazo para prestação de contas em 30/1/2012 (peça 9, p. 3 e 34) .
4.	A empresa proponente captou recursos autorizados, no montante de R$ 815.734,06, conforme atestam o demonstrativo (peça 9, p. 57) e os recibos de mecenato (peça 9, p. 36-41, 49, 52 e 56) .
5. O fundamento para a instauração da Tomada de Contas Especial, conforme no Relatório de TCE 24/2017 (peça 9, p. 84-88) , foi a constatação da seguinte irregularidade: 
Omissão do dever de prestar contas.
6.	Os responsáveis arrolados na fase interna foram devidamente comunicados e, diante da ausência de justificativas suficientes para elidir a irregularidade e da não devolução dos recursos, instaurou-se a tomada de contas especial.
7. No relatório (peça 9, p. 84-88) o tomador de contas concluiu que o prejuízo importaria no valor original de R$ 815.734,06, imputando-se a responsabilidade a Boa Nova Produções Jornalísticas Ltda. e Pedro Butcher, na condição de dirigente. 
8. Em 18/3/2019, a Controladoria-Geral da União emitiu o relatório de auditoria 206/2019 (peça 9, p. 114-116) , em concordância com o relatório do tomador de contas. O certificado de auditoria e o parecer do dirigente do órgão de controle interno concluíram pela irregularidade das presentes contas (peças 9, p. 117-119) .
9. Em 28/3/2019, o ministro responsável pela área atestou haver tomado conhecimento das conclusões contidas no relatório e certificado de auditoria, bem como do parecer conclusivo do dirigente do órgão de controle interno, manifestando-se pela irregularidade das contas, e determinou o encaminhamento do processo ao Tribunal de Contas da União (peça 8) .
10. Na instrução inicial (peça 12) , analisando-se os documentos dos autos, concluiu-se pela necessidade de realização de citação e audiência para as irregularidades abaixo: 
10.1. Irregularidade 1: não comprovação da boa e regular aplicação dos recursos federais repassados à Boa Nova Produções Jornalísticas Ltda., em face da omissão no dever de prestar contas dos valores transferidos, no âmbito do projeto incentivado, no período de 28/5/2008 a 31/12/2011, cujo prazo encerrou-se em 30/1/2012.
10.1.1. Evidências da irregularidade: documentos técnicos presentes na peça 9, p. 64-66.
10.1.2. Normas infringidas: Arts. 37, caput, e 70, parágrafo único, da Constituição Federal; art. 93 do Decreto-Lei 200/67; art. 66, do Decreto 93.872/1986; art. 29, da Lei 8.313/1991; IN/STN 1/1997.
10.1.3. Débitos relacionados aos responsáveis: Boa Nova Produções Jornalísticas Ltda. (CNPJ: 04.570.119/0001-50) e Pedro Butcher (CPF: XXX.049.587-XX) :
	Data de ocorrência
	Valor histórico (R$) 

	2/9/2008
	230.000,00

	18/12/2008
	96.000,00

	5/10/2009
	82.000,00

	25/1/2010
	204.000,00

	30/6/2010
	122.000,00

	27/12/2010
	87.734,06

Valor atualizado do débito (sem juros) em 1/10/2019: R$ 1.442.605,24.
10.1.4. Cofre credor: Fundo Nacional de Cultura.
10.1.5. Responsável: Pedro Butcher (CPF: XXX.049.587-XX) :
10.1.5.1. Conduta: não demonstrar a boa e regular aplicação dos recursos federais recebidos e geridos por meio do instrumento em questão, no período de 28/5/2008 a 31/12/2011, em face da omissão na prestação de contas, cujo prazo encerrou-se em 30/1/2012.
10.1.5.2. Nexo de causalidade: a conduta descrita impediu o estabelecimento do nexo causal entre as possíveis despesas efetuadas com os recursos recebidos, no âmbito do instrumento em questão, no período de 28/5/2008 a 31/12/2011.
10.1.5.3. Culpabilidade: não há excludentes de ilicitude, de culpabilidade e de punibilidade; é razoável supor que o responsável tinha consciência da ilicitude de sua conduta; era exigível conduta diversa da praticada, qual seja, desincumbir-se do seu dever por meio da apresentação da prestação de contas no prazo e forma devidos. 
10.1.6. Responsável: Boa Nova Produções Jornalísticas Ltda. (CNPJ: 04.570.119/0001-50) .
10.1.6.1. Conduta: não demonstrar a boa e regular aplicação dos recursos federais recebidos e geridos por meio do instrumento em questão, no período de 28/5/2008 a 31/12/2011, em face da omissão na prestação de contas, cujo prazo encerrou-se em 30/1/2012.
10.1.6.2. Nexo de causalidade: a conduta descrita impediu o estabelecimento do nexo causal entre as possíveis despesas efetuadas com os recursos recebidos, no âmbito do instrumento em questão, no período de 28/5/2008 a 31/12/2011.
10.1.6.3. Culpabilidade: não há excludentes de ilicitude, de culpabilidade e de punibilidade; é razoável supor que o administrador responsável pela pessoa jurídica tinha consciência da ilicitude de sua conduta; era exigível conduta diversa da praticada, qual seja, desincumbir-se do seu dever por meio da apresentação da prestação de contas no prazo e forma devidos.
10.1.7. Encaminhamento: citação.
10.2. Irregularidade 2: não cumprimento do prazo originalmente estipulado para prestação de contas do projeto incentivado, cujo prazo encerrou-se em 30/1/2012.
10.2.1. Evidências da irregularidade: documentos técnicos presentes na peça 9, p. 64-66 e 82-83. 
10.2.2. Normas infringidas: Arts. 37, caput, e 70, parágrafo único, da Constituição Federal; art. 93 do Decreto-Lei 200/67; art. 66, do Decreto 93.872/1986; art. 29, da Lei 8.313/1991; IN STN 1/1997.
10.2.3. Responsável: Pedro Butcher (CPF: XXX.049.587-XX) .
10.2.3.1. Conduta: descumprir o prazo originalmente estipulado para prestação de contas dos recursos federais recebidos à conta do instrumento em questão, o qual se encerrou em 30/1/2012.
10.2.3.2. Nexo de causalidade: a conduta descrita impediu o estabelecimento do nexo causal entre as possíveis despesas efetuadas com os recursos recebidos, no âmbito do instrumento em questão, no período de 28/5/2008 a 31/12/2011.
10.2.3.3. Culpabilidade: não há excludentes de ilicitude, de culpabilidade e de punibilidade; é razoável supor que o responsável tinha consciência da ilicitude de sua conduta; era exigível conduta diversa da praticada, qual seja, desincumbir-se do seu dever por meio da apresentação da prestação de contas no prazo e forma devidos. 
10.3. Encaminhamento: audiência.
11. Em cumprimento ao pronunciamento da unidade (peça 14) , foram efetuadas as citações e audiência dos responsáveis por meio dos Ofícios 9802 e 9803/2019 (peças 18 e 19) , efetivamente recebidos, como atestam os avisos de recebimento (peças 20 e 25) .
12. Os responsáveis compareceram aos autos, solicitaram prorrogação de prazo (peça 21) , deferidas pelos despachos de peças 23 e 24 e apresentaram suas defesas de forma conjunta, conforme peças 26 e 27, que inclui a documentação relativa à prestação de contas (peça 26, p. 28-196 e peça 27) .
13. Analisadas as razões de justificativas por meio da instrução de peça 32, concluiu-se o seguinte:
13. Os responsáveis foram instados a apresentarem alegações de defesa em razão da omissão do dever de prestar contas e razões de justificativa, em função do não cumprimento do prazo originalmente estipulado para a apresentação da prestação de contas.
14. Com relação ao não cumprimento do prazo para apresentação da prestação de contas, o responsável se limitou a informar como motivo 'um lamentável lapso administrativo de quem tinha a responsabilidade profissional de fazê-lo à época, mas não o fez e nem comunicou aos defendentes que não o fizera'. Nada mais alegou ou informou.
15. As razões de justificativa apresentadas pelo Sr. Pedro Butcher, de forma muito singela, não constituem motivos suficientes para afastar a irregularidade, devendo ser rejeitadas.
14. Com relação à extemporânea apresentação da documentação referente à prestação de contas (peça 26, p. 28-196 e peça 27) , entendeu-se que a análise da correta aplicação dos recursos transferidos mediante convênios celebrados no âmbito federal é competência dos órgãos concedentes, conforme disposto no § 10, do art. 10, do Decreto 6.170/2007, bem como na Portaria Interministerial MPOG/MF/CGU 424/2016.
15. Referido entendimento foi extraído do voto condutor do Acórdão 9020/2016-TCU-Segunda Câmara, Rel. Min. Raimundo Carrero, que concluiu que a responsabilidade primária pela fiscalização da correta aplicação dos recursos federais transferidos a estados e municípios é da competência do órgão ou da entidade concedente.
Considerando a jurisprudência consolidada deste Tribunal, a responsabilidade primária pela fiscalização da correta aplicação dos recursos federais transferidos a estados e municípios compete ao órgão ou entidade concedente. A ação do TCU, em regra, somente é cabível após a devida atuação do órgão repassador. Esse modo de proceder evita a duplicidade de esforços e a supressão das responsabilidades de cada instância de controle (Acórdão 151/2016-TCU-Segunda Câmara) .
16. Na mesma linha é o voto do Ministro Substituto Marcos Bemquerer Costa, que fundamentou o Acórdão 516/2015-TCU-Segunda Câmara:
5. Segundo a jurisprudência desta Corte, a responsabilidade primária pela fiscalização da correta aplicação dos recursos federais transferidos a Estados e Municípios compete ao órgão ou entidade concedente, tendo lugar a ação do TCU, em regra, após a devida atuação do repassador, evitando-se duplicidade de esforços e supressão de responsabilidades.
6. Nesse sentido, transcrevo o seguinte fragmento, extraído da Proposta de Deliberação condutora do Acórdão 4771/2010-TCU-Primeira Câmara, de lavra do Ministro-Substituto Weder de Oliveira:
'É certo que as solicitações dirigidas ao Tribunal de Contas da União para agir diante de informações de caráter preliminar têm potencial para dar início a ações de controle cujos resultados podem conduzir à aplicação de sanções aos gestores e/ou à imputação de débito (em tomada de contas especial) .
Entretanto, o entendimento que vem se firmando nesta Casa é de que a adoção de plano de alguma ação fiscalizatória nas condições ora descritas caracteriza 'a supressão de etapas, pelo TCU, da cadeia de responsabilidades, mandatos e prerrogativas dos que decidem sobre a aplicação dos recursos públicos, que passa pelo formulador da política pública consubstanciada num programa de governo, pelo gestor do programa e chega às instâncias de controle'.
Se este Tribunal, no processo em questão, decidisse atuar sem considerar as competências e atribuições dos órgãos de execução e de controle interno, estaria, na verdade, sobrepondo-se a esses órgãos, eximindo-os de assumirem suas responsabilidades e assumindo a integralidade dos custos do controle da boa e regular aplicação dos recursos públicos.
A responsabilidade primária dos órgãos administrativos está explicitada no Decreto n. 3.591/2000, do presidente da República:
'Art. 17. A sistematização do controle interno, na forma estabelecida neste Decreto, não elimina ou prejudica os controles próprios dos sistemas e subsistemas criados no âmbito da Administração Pública Federal, nem o controle administrativo inerente a cada chefia, que deve ser exercido em todos os níveis e órgãos, compreendendo:
I - instrumentos de controle de desempenho quanto à efetividade, eficiência e eficácia e da observância das normas que regulam a unidade administrativa, pela chefia competente;
II - instrumentos de controle da observância das normas gerais que regulam o exercício das atividades auxiliares, pelos órgãos próprios de cada sistema; e
III - instrumentos de controle de aplicação dos recursos públicos e da guarda dos bens públicos.'
Conforme consignado em deliberações anteriores, as ações de controle externo não devem avançar, quando não for estritamente necessário, sobre o espaço de atuação e responsabilidades das autoridades administrativas e seus órgãos de controle interno. Deve-se evitar, em consonância com a Portaria-Segecex 3/2008, que a intervenção do controle externo se dê antes mesmo que os próprios órgãos repassadores de recursos públicos e de controle interno, no cumprimento de suas obrigações primárias de controle, tenham adotado as medidas cabíveis na sua esfera de responsabilidade (...) '.
17. Dessa forma, considerando que o exame da regularidade ou não da documentação apresentada a título de prestação de contas do projeto cultural Pronac 07-6617 deve ser atribuído à Secretaria de Fomento e Incentivo à Cultura - SEFIC, concedente dos recursos, propôs-se diligenciá-la nos seguintes termos:
a) diligenciar a Secretaria Especial de Cultura, para que, no prazo de 60 (sessenta) dias a contar da ciência, informe sobre a regularidade ou não da documentação comprobatória da prestação de contas objeto do projeto cultural Pronac 07-6617, encaminhada ao Tribunal; e
b) 	encaminhar cópia integral do processo à Secretaria Especial de Cultura, a fim de subsidiar sua análise.
18. Em cumprimento ao despacho do relator (peça 35) , foi encaminhado o Ofício 15.156/2020 (peça 37) à Secretaria de Fomento e Incentivo à Cultura - SEFIC, que após análise da documentação relativa à prestação de contas, encaminhou a resposta de peça 39.
EXAME TÉCNICO
19. A Secretaria de Fomento e Incentivo à Cultura - SEFIC procedeu à análise da documentação encaminhada pelos responsáveis a título de prestação de contas do projeto cultural Pronac 07-6617, apresentando suas conclusões por meio da Nota Técnica 25/2020 (peça 39, p. 7-11) .
20. Após contextualizar a síntese do projeto cultural e sua tramitação no âmbito da SEFIC, bem como avaliar as razões apresentadas pelo Sr. Pedro Butcher para o não cumprimento do prazo para apresentação da prestação de contas ao MinC, aquela Secretaria apontou as seguintes informações e conclusões sobre a documentação analisada:
12. A despeito da presente narrativa, toda a documentação apresentada em forma de prestação final de contas foi analisada. Dessa forma, verificou-se que o Relatório final enviado contém descrição detalhada de todas as ações realizadas durante a execução do projeto: temporada de repertório com três peças sobre a história brasileira, inúmeras apresentações de jovens companhias recebidas pelo grupo XIX, núcleos de pesquisa, processos seletivos, oficinas, capacitação interna, e a apresentação de mais cinco espetáculos ('Das Coisas que Vivemos', 'Macondo', 'Memórias da Chuva', 'Da Inquietude da Alma' e 'Destinos' - entre novembro e dezembro de 2009) , dentre outros. 
13. Contudo, além da descrição do próprio proponente, que se mostra vaga e inespecífica, por não quantificar, ou atribuir datas, forma e local para as ações, não foram apresentados documentos capazes de comprovar a realização destas atividades. Não houve comprovação dos valores dos ingressos promocionais vendidos ou do cumprimento do plano de distribuição aprovado - com a efetiva entrega da porcentagem proporcional de ingressos gratuitos; também não foi comprovada a realização, sequer parcial, do plano de divulgação, nem mesmo apresentada comprovação de qualquer dos materiais de mídia que deveriam ter sido realizados, segundo os padrões determinados pela lei. 
14. Outros fatores que também deveriam ter sido criteriosamente comprovados, seriam a acessibilidade, democratização e medidas de ampliação do acesso. Entretanto, não foram apresentados elementos comprobatórios destes requisitos, sendo que alguns são, de fato, indispensáveis numa hipótese de aprovação. Até mesmo as ações alegadas como gratuitas, não foram comprovadas. 
15. Portanto, no que diz respeito à comprovação do objeto, independente da questão sobre a tempestividade da apresentação dos documentos enviados, estes não foram hábeis ou suficientes para corroborar a execução deste projeto como satisfatória e, por fim, à luz da legislação em vigor, conclui-se que a decisão de reprovação das contas deste projeto deverá ser ratificada e a Prestação de Contas considerada, por esta área técnica, como REPROVADA.
21. Ressalte-se, conforme registrado no item 3 do Ofício 152/2020 da Diretoria-Executiva do Fundo Nacional de Cultura (peça 39, p. 3) , que não houve análise da execução financeira do projeto, conforme previsto no § 3º, do art. 50, da IN 2/2019, do Ministério da Cidadania, que dispensa tal análise quando a execução física do projeto é reprovada:
IN 2/2019
Art. 50. A avaliação de resultados será composta pela análise do objeto e pela análise financeira e seguirá o formato abaixo:
I - avaliação do objeto e das ações preponderantes do projeto;
II - avaliação das não conformidades apontadas pelo Salic quando da comprovação do plano orçamentário e metas físicas e financeiras pactuadas.
 (...) 
§ 3º Nos casos em que ocorrer reprovação decorrente da análise do objeto, descrita no inciso I, será dispensada a avaliação financeira, correspondente ao inciso II.
22. A prestação de contas ora apresentada pelos responsáveis está limitada aos seguintes elementos:
a) alguns recortes de jornal/revista, relativos às peças 'Hysteria', 'Hygiene' e 'Arrufos', veiculados no Guia da Folha de São Paulo (semanas de 26/9 a 2/10 e 7 a 13/11/2008) e Veja SP de 10/9 e 19/11/2008 (peça 26, p. 28-34) ;
b) Relatório Final descrevendo as metas realizadas;
c) Relatório de Exceção da Receita e Despesa; e
d) comprovantes de despesas realizadas (notas fiscais, faturas e recibos) e extrato bancário.
23. Conforme registrado pela SEFIC, o relatório final apresenta informações vagas, sem indicar datas, forma e local das ações realizadas e sem apresentar quaisquer documentos capazes de comprovar suas realizações. E mais, não se comprovou o plano de distribuição aprovado, relacionado aos ingressos gratuitos, bem como o plano de divulgação.
24. À exceção dos poucos recortes de jornal/revista, não há dentre os elementos constituintes da prestação de contas, quaisquer outros comprovantes de realização dos eventos, como fotos, mídias de internet, folders, vídeos etc., resultando na conclusão de não comprovação de execução do projeto, com reprovação da prestação de contas.
25. Com relação à execução financeira do projeto cultural, cuja análise não foi realizada pela SEFIC, encontramos as seguintes irregularidades:
a) ausência de comprovantes de despesas relacionadas aos cheques 850.051, 60, 79, 84, 94, 98, 99, 115, 116, 118, 119, 124, 125, 126, 127, 131, 133, 138, 139, 140, 141, 142, 145, 147, 150, 151 e 152, além de duas despesas sem identificação dos cheques, que totalizaram R$ 64.540,92;
b) gastos com produção em um total de R$ 76.970,44, quando o valor limite aprovado era de R$ 16.000,00;
c) as faturas 61579, 61580, 62406, 63320 e notas fiscais 2126, 2768, 3531, 736, 1162, 1493, 7437, 9811, 10222, 12965, 13377, 14216 (peça 26, p. 76, 78, 101, 120, 144, 149, 158, 168, 174, 180 e peça 27, p. 4, 16, 43, 63, 115 e 130) emitidas pela Cooperativa Paulista de Teatro a título de 'realização de atividades artísticas de oficinas, núcleo de pesquisa e apresentações do repertório de espetáculos, referente ao diretor, diretor artístico e atores do grupo XIX de teatro', não indicam datas e locais de prestação dos serviços, não sendo possível associá-las aos eventos descritos no projeto cultural. Referidas despesas somam R$ 414.550,00, representando 50,8% dos recursos do projeto.
26. Assim, em complemento à análise da execução física do projeto, apurou-se também irregularidades em sua execução financeira, que, juntas, importam na reprovação da prestação de contas.
27. Com relação às razões de justificativas, cuja análise de peça 32 concluiu por sua rejeição (item 13) , vale reproduzir trecho do exame empreendido a esse respeito pela SEFIC, que demonstra as oportunidades dadas ao responsável para apresentar a prestação de contas (peça 39, p. 8) :
8. Ora, tal alegação não pode ser sustentada, uma vez que, como comprovam os documentos nos autos, o proponente e a pessoa do seu representante foram reiteradamente cientificados das etapas da análise do projeto por diversos meios: correio, e-mail, telefone, através do Salic e, por fim, em publicação no Diário Oficial da União, tendo sido a eles oferecidas todas as oportunidades e prazos legais para manifestação. De fato, durante todos os cinco anos em que a avaliação dos resultados, em decorrência da enorme demanda de projetos, permaneceu inerte, eles poderiam, a qualquer tempo, ter enviado a prestação de contas e, ainda assim, optaram por se omitirem. Inclusive, como eles mesmos afirmam, por terem outros projetos junto à Lei de Incentivo Fiscal, possuem livre acesso ao Salic e poderiam - a qualquer tempo - verificar a situação em que este se encontrava.
28. Dessa forma, considerando que a prestação de contas não trouxe elementos probatórios quanto à execução física do projeto e apresentam irregularidades em sua execução financeira, as alegações de defesa e razões de justificativas apresentadas devem ser rejeitadas.
Prescrição da Pretensão Punitiva
29. Vale ressaltar que a pretensão punitiva do TCU, conforme Acórdão 1441/2016-TCU-Plenário, Relator: Benjamin Zymler, que uniformizou a jurisprudência acerca dessa questão, subordina-se ao prazo geral de prescrição indicado no art. 205 do Código Civil, que é de dez anos, contado da data de ocorrência da irregularidade sancionada, nos termos do art. 189 do Código Civil, sendo este prazo interrompido pelo ato que ordenar a citação, a audiência ou a oitiva dos responsáveis.
30. No caso em exame, não ocorreu a prescrição, uma vez que a irregularidade sancionada ocorreu em 30/1/2012 (prazo final para prestação de contas) , e o ato de ordenação da citação ocorreu em 10/10/2019 (peça 15) .
Cumulatividade de multas 
31. Quanto à possibilidade de aplicação cumulativa das multas dos arts. 57 e 58, inciso I, da Lei 8.443/1992, ainda que seja adequada a realização de citação e audiência do responsável, por força do disposto no art. 209, §4º, do Regimento Interno do TCU, o Tribunal reconhece que existe relação de subordinação entre as condutas de 'não comprovação da aplicação dos recursos' e de 'omissão na prestação de contas', sendo a primeira consequência da segunda, o que enseja, na verificação das duas irregularidades, a aplicação da multa do art. 57, com o afastamento da multa do art. 58, inciso I, em atenção ao princípio da absorção (Acórdão 9579/2015-TCU-Segunda Câmara, Relator Ministro Vital do Rêgo; Acórdão 2469/2019-TCU-Primeira Câmara, Relator Ministro Augusto Sherman) .
32. Conforme leciona Cezar Bitencourt (Tratado de Direito Penal: parte geral - 8ª Edição - São Paulo: Saraiva, 2003. Pg. 565) , na absorção, ' (...) a pena do delito mais grave absorve a pena do delito menos grave, que deve ser desprezada'. No caso concreto, a 'omissão no dever de prestar contas', embora seja uma irregularidade autônoma, funciona como fase ou meio para a consecução da 'não comprovação da aplicação dos recursos', havendo clara relação de interdependência entre essas condutas. Dessa forma, recaindo as duas ocorrências num mesmo gestor, deve prevalecer a pena do delito mais grave, qual seja, a multa do art. 57, da Lei 8.443/1992.
33. Cumpre observar, ainda, que a conduta dos responsáveis, consistente nas irregularidades 'não comprovação da boa e regular aplicação dos recursos federais repassados em face da omissão no dever de prestar contas' e 'não cumprimento do prazo para apresentação de prestação de contas pelo gestor dos recursos', configura violação não só às regras legais, mas também aos princípios basilares da administração pública, eis que, em última análise, ocorre o comprometimento da necessária satisfação à sociedade sobre o efetivo emprego dos recursos públicos postos à disposição da municipalidade, por força do instrumento de repasse em questão. Nesses casos, em que fica evidente a falta de transparência e lisura, não há como afastar as suspeitas sempre presentes de que a totalidade dos recursos públicos federais, transferida ao município, tenha sido integralmente desviada, em prol de gestor ímprobo, ou de pessoas por ele determinadas, a revelar grave inobservância de dever de cuidado no trato com a coisa pública, isto é, ato praticado com culpa grave, pois, na espécie, a conduta do responsável se distancia daquela que seria esperada de um administrador público minimante diligente, num claro exemplo de erro grosseiro a que alude o art. 28 do Decreto-lei 4.657/1942 (Lei de Introdução às Normas do Direito Brasileiro) , incluído pela Lei 13.655/2018 (Acórdão 1689/2019-TCU-Plenário, Relator: Ministro AUGUSTO NARDES; Acórdão 2924/2018-TCU-Plenário, Relator: Ministro JOSÉ MUCIO MONTEIRO; Acórdão 2391/2018-TCU-Plenário, Relator: Ministro BENJAMIN ZYMLER) . 
CONCLUSÃO
34. Conforme Nota Técnica 25/2020 (peça 39, p. 7-11) , a Secretaria de Fomento e Incentivo à Cultura - SEFIC opinou pela reprovação total da prestação de contas apresentada, ante a ausência de documentação probatória da execução do projeto.
35. Apesar da ausência de análise da execução financeira por parte do instaurador, a pretexto da dispensa prevista no § 3º, do art. 50, da IN 2/2019, do Ministério da Cidadania, optamos por realizá-la, em respeito ao princípio da celeridade. 
36. Todavia, parece-nos que o citado dispositivo normativo pode, no limite, transferir ao Tribunal a análise da execução financeira, quando esta Corte entender diferentemente do instaurador quanto à execução física de dado projeto cultural sob análise. Em outras palavras, nos casos em que o Tribunal acatar a alegação de execução total ou parcial do objeto, restaria por verificar a regularidade da execução financeira, que não teria então sido analisada previamente pelo instaurador, sob o amparo do § 3º, do art. 50, da IN 2/2019, do Ministério da Cidadania. 
37. Dessa forma, a fim de evitar que o Tribunal venha a ter sua análise prejudicada pela ausência de verificação da regularidade financeira sob responsabilidade do Ministério da Cidadania, entendemos oportuno dar ciência ao órgão que as respostas às diligências realizadas pelo Tribunal, com solicitação de manifestação acerca da regularidade ou não dos documentos apresentados extemporaneamente a título de prestação de contas por responsáveis em tomada de contas especiais, instauradas em decorrência de irregularidades em projetos culturais do Pronac, devem englobar as análises das execuções físicas e financeiras dos referidos projetos, ainda que o § 3º, do art. 50, da IN 2/2019, regulamente sua análise de forma diversa, tendo em vista o previsto no § 1º, do art. 10, da lei 8.443/1992.
38. No caso em apreço, os responsáveis não lograram êxito em elidir as irregularidades, conforme análise conduzida na seção 'Exame Técnico', devendo-se rejeitar suas alegações de defesa e razões de justificativa.
39. Verifica-se que não houve a prescrição da pretensão punitiva, conforme itens 28 e 29.
40. Tendo em vista que não constam dos autos elementos que permitam reconhecer a boa-fé dos responsáveis ou a ocorrência de outras excludentes de culpabilidade, sugere-se que as contas do Sr. Pedro Butcher (CPF: XXX.049.587-XX) e da empresa Boa Nova Produções Jornalísticas Ltda. (CNPJ: 04.570.119/0001-50) sejam julgadas irregulares, nos termos do art. 202, § 6º, do Regimento Interno do TCU, com a imputação do débito atualizado monetariamente e acrescido de juros de mora, nos termos do art. 202, §1º do Regimento Interno do TCU, aplicando-lhes, ainda, a multa prevista no art. 57 da Lei 8.443/1992.
PROPOSTA DE ENCAMINHAMENTO
41. Diante do exposto, submetem-se os autos à consideração superior, propondo-se a adoção das seguintes medidas:
a)	rejeitar as alegações de defesa e razões de justificativas apresentadas pelo Sr. Pedro Butcher (CPF: XXX.049.587-XX) e pela empresa Boa Nova Produções Jornalísticas Ltda. (CNPJ: 04.570.119/0001-50) ;
b)	com fundamento nos arts. 1º, inciso I, 16, inciso III, alíneas 'a' e 'c', da Lei 8.443/1992 c/c os arts. 19 e 23, inciso III, da mesma Lei, e com arts. 1º, inciso III; 209, incisos I e III; 210 e 214, inciso III, do Regimento Interno, julgar irregulares as contas do Sr. Pedro Butcher (CPF: XXX.049.587-XX) e da empresa Boa Nova Produções Jornalísticas Ltda. (CNPJ: 04.570.119/0001-50) , e condená-los solidariamente ao pagamento das quantias a seguir especificadas, com a fixação do prazo de quinze dias, a contar da notificação, para comprovarem, perante o Tribunal (art. 214, inciso III, alínea 'a', do Regimento Interno) , o recolhimento da dívida aos cofres do Fundo Nacional de Cultura, atualizada monetariamente e acrescida dos juros de mora, calculados a partir das datas discriminadas, até a data do recolhimento, na forma prevista na legislação em vigor:
	VALOR ORIGINAL (R$) 
	DATA DA OCORRÊNCIA

	230.000,00
	2/9/2008

	96.000,00
	18/12/2008

	82.000,00
	5/10/2009

	204.000,00
	25/1/2010

	122.000,00
	30/6/2010

	87.734,06
	27/12/2010

c) 	aplicar individualmente ao Sr. Pedro Butcher (CPF: XXX.049.587-XX) e à empresa Boa Nova Produções Jornalísticas Ltda. (CNPJ: 04.570.119/0001-50) , a multa prevista no art. 57 da Lei 8.443/1992 c/c o art. 267 do Regimento Interno do TCU, fixando-lhes o prazo de quinze dias, a contar da notificação, para que comprovem, perante o Tribunal (art. 214, III, alínea 'a', do Regimento Interno do TCU) , o recolhimento da dívida aos cofres do Tesouro Nacional, atualizada monetariamente desde a data do acórdão que vier a ser proferido por este Tribunal até a do efetivo recolhimento, se pagas após o vencimento, na forma da legislação em vigor;
d)	autorizar, desde logo, a cobrança judicial das dívidas, caso não atendidas a notificação, na forma do disposto no art. 28, inciso II, da Lei 8.443/1992;
e)	autorizar também, desde logo, se requerido, com fundamento no art. 28, inciso I, da Lei 8.443, de 1992, c/c o art. 217, §§ 1º e 2º do Regimento Interno do TCU, o parcelamento da dívida em até 36 parcelas, incidindo, sobre cada parcela, corrigida monetariamente, os correspondentes acréscimos legais, fixando-lhe o prazo de quinze dias, a contar do recebimento da notificação, para comprovarem, perante o Tribunal, o recolhimento da primeira parcela, e de trinta dias, a contar da parcela anterior, para comprovarem os recolhimentos das demais parcelas, devendo incidir, sobre cada valor mensal, atualizado monetariamente, os juros de mora devidos, no caso do débito, na forma prevista na legislação em vigor, alertando os responsáveis de que a falta de comprovação do recolhimento de qualquer parcela importará o vencimento antecipado do saldo devedor, nos termos do § 2º do art. 217 do Regimento Interno deste Tribunal; 
f) 	esclarecer ao Sr. Pedro Butcher (CPF: XXX.049.587-XX) que, caso se demonstre a correta aplicação dos recursos por via recursal, mas não se justifique a omissão da prestação de contas, o débito poderá ser afastado, mas permanecerá a irregularidade das contas, dando-se ensejo à aplicação da multa prevista no art. 58, inciso I, da Lei 8.443/1992;
g) 	dar ciência ao Ministério da Cidadania que as respostas às diligências realizadas pelo Tribunal, com solicitação de manifestação acerca da regularidade ou não dos documentos apresentados extemporaneamente a título de prestação de contas por responsáveis em tomada de contas especiais, instauradas em decorrência de irregularidades em projetos culturais do Pronac, devem englobar as análises das execuções físicas e financeiras dos referidos projetos, ainda que o § 3º, do art. 50, da IN 2/2019, regulamente sua análise de forma diversa, tendo em vista o previsto no § 1º, do art. 10, da lei 8.443/1992;
h)	enviar cópia do Acórdão que vier a ser proferido ao Ministério da Cidadania, à Secretaria Especial de Cultura, à Diretoria-Executiva do Fundo Nacional de Cultura e aos responsáveis, para ciência, informando-lhes que a deliberação, acompanhada do Relatório e do Voto que a fundamentarem, estará disponível para a consulta no endereço www.tcu.gov.br/acordaos, além de esclarecer que, caso requerido, o TCU poderá fornecer sem custos as correspondentes cópias, de forma impressa; e
i)	encaminhar cópia da deliberação, bem como do relatório e do voto que a fundamentarem, ao Procurador-Chefe da Procuradoria da República no Estado do Rio de Janeiro, nos termos do § 3º do art. 16 da Lei 8.443/1992 c/c o § 7º do art. 209 do Regimento Interno do TCU, para adoção das medidas que entender cabíveis."
3.	Enfim, por intermédio da Exma. Sra. Procuradora-Geral Cristina Machado da Costa e Silva, o MPTCU anuiu à referida proposta da unidade técnica, tendo lançado o seu parecer à Peça 44 nos seguintes termos:
" (...) 2. Regularmente citados pelo Tribunal, os responsáveis apresentaram intempestivamente documentação a título de prestação de contas (Peça 26, p. 28-196, e Peça 27) , a qual foi encaminhada para a Secretaria Especial de Cultura, cuja análise foi pela reprovação (Peça 39) .
3.	O exame empreendido pela Unidade Técnica resultou em proposta uniforme de julgar irregulares as contas dos aludidos responsáveis, condená-los de forma solidária ao pagamento do débito apurado nos autos, assim como aplicar-lhes individualmente a multa prevista no art. 57 da Lei n.º 8.443/92 (Peças 41 a 43) .
4.	Manifestamo-nos desde logo de acordo com a proposta formulada pela unidade instrutiva, sem prejuízo de tecer algumas considerações que julgamos relevantes para o deslinde dos autos.
5.	Relativamente à prescrição da pretensão punitiva, a Unidade Técnica defende que deva ser observado o incidente de uniformização de jurisprudência apreciado pelo Acórdão 1441/2016-TCU-Plenário, que adotou o prazo geral indicado no art. 205 do Código Civil, de dez anos, e conclui pela inocorrência da prescrição no caso concreto (Peça 41, p. 7, itens 29-30) . De outra parte, não consta da análise da Secex-TCE qualquer alusão a uma eventual prescrição da pretensão ressarcitória do Tribunal.
6.	Ocorre, contudo, que a matéria foi objeto de repercussão geral admitida pelo Supremo Tribunal Federal no Recurso Extraordinário 636.886 (tema 899) . A decisão do julgamento foi publicada em 20/4/2020, enunciando-se a tese de que 'é prescritível a pretensão de ressarcimento ao erário fundada em decisão de Tribunal de Contas'. Diante deste novo cenário, cumpre-nos analisar a prescrição sob novo enfoque, com o fim de verificar a aplicação, à hipótese dos autos, do entendimento atual do STF sobre o tema.
Prescritibilidade da pretensão de ressarcimento fundada em decisão de Tribunal de Contas
7.	Como mencionado, a matéria foi objeto de repercussão geral admitida pelo Supremo Tribunal Federal no Recurso Extraordinário 636.886 (tema 899) . Por ocasião do julgamento do RE, foi fixado o entendimento de que 'é prescritível a pretensão de ressarcimento ao erário fundada em decisão de Tribunal de Contas'.
8.	Para melhor compreensão do alcance dessa tese, cumpre transcrever trecho do voto condutor daquele julgamento, da lavra do Ministro Relator Alexandre de Moraes:
'Em conclusão, nos termos das fundamentações e decisões Plenárias do SUPREMO TRIBUNAL FEDERAL, somente são imprescritíveis as ações de ressarcimento ao erário fundadas na prática de ato de improbidade administrativa doloso tipificado na Lei de Improbidade Administrativa Lei 8.429/1992 (TEMA 897) . Em relação a todos os demais atos ilícitos, inclusive àqueles atentatórios à probidade da administração não dolosos e aos anteriores à edição da Lei 8.429/1992, aplica-se o TEMA 666, sendo prescritível a ação de reparação de danos à Fazenda Pública.
	Entendo que, as razões que levaram a maioria da CORTE a estabelecer excepcional hipótese de imprescritibilidade, no tema 897, não estão presentes em relação as decisões do Tribunal de Contas que resultem imputação de débito ou multa, e, que, nos termos do §3º, do artigo 71 da CF, tem eficácia de título executivo; sendo, portanto, prescritível a pretensão de ressarcimento ao erário fundada nessas decisões; uma vez que, (a) a Corte de Contas, em momento algum, analisa a existência ou não de ato doloso de improbidade administrativa; (b) não há decisão judicial caracterizando a existência de ato ilícito doloso, inexistindo contraditório e ampla defesa plenos, pois não é possível ao imputado defender-se no sentido da ausência de elemento subjetivo.
	Ressalte-se, ainda, que, com base nas decisões do Tribunal de Contas, paralelamente à ação de execução, será possível o ajuizamento de ação civil de improbidade administrativa para, garantido o devido processo legal, ampla defesa e contraditório, eventualmente, condenar-se o imputado, inclusive a ressarcimento ao erário, que, nos termos da tese fixada no TEMA 897, será imprescritível.'
9.	Não resta dúvida, portanto, que o STF sedimentou o entendimento de que são prescritíveis as pretensões de ressarcimento fundadas em decisões do TCU, excepcionando apenas aquelas ações que configurem atos de improbidade administrativa dolosos tipificados na Lei n.º 8.429/92.
10. Impende salientar que o instituto da repercussão geral apresenta o chamado efeito multiplicador, ou seja, o de possibilitar que o Supremo Tribunal Federal decida uma única vez e que, a partir dessa decisão, os processos idênticos sejam atingidos. No regime da repercussão geral introduzido pela Emenda Constitucional n.º 45/2004, o STF divulga previamente a conclusão sobre a questão constitucional controversa exatamente para possibilitar sua utilização imediata como orientação aos demais órgãos julgadores, sendo certo que esse efeito erga omnes também atinge o TCU na apreciação das matérias de sua competência.
11. Não se olvide ainda do entendimento consolidado da Suprema Corte no sentido de que a existência de precedente firmado pelo Plenário autoriza o julgamento imediato de causas que versem sobre o mesmo tema, independentemente da publicação ou do trânsito em julgado do 'leading case' (ARE 673.256-AgR, rel. Min. Rosa Weber; ARE 930.647-AgR/PR, rel. Min. Roberto Barroso; RE 611.683-AgR/DF, rel. Min. Dias Toffoli, entre outros) .
12. Adicionalmente, deve ser considerado que a prescrição e a decadência são matérias de ordem pública que podem ser arguidas em qualquer tempo e grau de jurisdição e, inclusive, ser reconhecidas de ofício pelo julgador, o que nos leva à convicção de que o novo entendimento veiculado pelo RE 636.886 (tema 899) tem aplicação imediata a todos os processos em curso no TCU, independentemente da época da ocorrência dos fatos.
Prescritibilidade das pretensões reparatória e executória
13. Embora a controvérsia dirimida no RE 636.886 tenha sido circunscrita à prescrição ocorrida no curso da execução, quando o dano ao erário já havia sido objeto de acertamento, materializado em acórdão condenatório proferido pelo TCU, é necessário considerar as razões essenciais da decisão, para identificar seus reflexos também no que diz respeito à prescrição reparatória.
14. Observa-se que, para resolver a lide, o STF concluiu que a ressalva constante da parte final do art. 37, § 5.º, da Constituição Federal ('ressalvadas as respectivas ações de ressarcimento') não criou uma hipótese de imprescritibilidade apta a alcançar as decisões dos Tribunais de Contas. É o que se depreende do seguinte trecho do Voto do Ministro Alexandre de Moraes:
'A ressalva que permaneceu no § 5º do art. 37 da CF (ressalvadas as respectivas ações de ressarcimento) , mesmo após a retirada da expressão QUE SERÃO IMPRESCRITÍVEIS [expressão excluída por emenda do Plenário quando da apresentação do Projeto de Constituição da Comissão de Sistematização], teve por finalidade evitar, principalmente, uma anomia em relação à possibilidade de ressarcimento ao erário em face de responsabilização pela prática de eventuais atos ilícitos, enquanto ainda não tipificados pela lei exigida no § 4º do art. 37 da CF como atos de improbidade administrativa.
	A ressalva prevista no § 5º do art. 37 da CF não pretendeu estabelecer uma exceção implícita de imprescritibilidade, mas obrigar constitucionalmente a recepção das normas legais definidoras dos instrumentos processuais e dos prazos prescricionais para as ações de ressarcimento do erário, inclusive referentes a condutas ímprobas, mesmo antes da tipificação legal de elementares do denominado ato de improbidade (Decreto 20.910/1932, Lei 3.164/1957, Lei 3.502/1958, Lei 4.717/1965, Lei 7.347/1985, Decreto-Lei 2.300/1986) ; mantendo, dessa maneira, até a edição da futura lei e para todos os atos pretéritos, a ampla possibilidade de ajuizamentos de ações de ressarcimento.'
15. Ocorre que, no âmbito do processo perante o TCU, a proteção do art. 37, § 5.º, da CF, era a fonte utilizada na defesa da imprescritibilidade tanto na fase condenatória como no curso da execução dos títulos extrajudiciais consubstanciados nos seus acórdãos.
16. Nesse diapasão, é forçoso concluir que também é prescritível a pretensão de ressarcimento exercida pelo TCU com o fim de apurar a ocorrência de prejuízo ao erário e condenar o agente que lhe deu causa. Essa conclusão resulta das razões de decidir utilizadas na paradigmática decisão da Corte Suprema, que delimitaram o sentido e o alcance da ressalva contida no art. 37, § 5.º, da Constituição Federal.
Regras prescricionais aplicáveis
17. Na situação específica do RE 636.886, que tratou da prescrição da pretensão ressarcitória na fase de execução de julgado do TCU, o STF aplicou as regras de prescrição contidas na Lei de Execução Fiscal (conjugada com os dispositivos pertinentes do Código Tributário Nacional) .
18. As regras da Lei de Execução Fiscal, no entanto, não se prestam a disciplinar a prescrição da pretensão reparatória do TCU na fase anterior à formação do respectivo título executivo extrajudicial consubstanciado em seu acórdão condenatório.
19. Ocorre que não há norma legal específica que discipline a prescrição no processo de controle externo, o que faz necessária a utilização da analogia para suprir essa lacuna, buscando-se um sistema normativo já existente que seja mais compatível com as atividades de identificação de dano e de imputação de responsabilidades levadas a efeito pelo TCU.
20. Aqui defendemos que deva ser aplicado o mesmo marco normativo prescricional tanto para a pretensão punitiva do Tribunal quanto para a sua pretensão de ressarcimento do dano ao erário. Isso se justifica na medida em que o instituto da prescrição busca indicar se ainda é possível ao Tribunal de Contas exercer a apuração e julgamento dos fatos, independentemente do desfecho do processo (imputação de débito ou aplicação de sanções) . Ademais, sob a perspectiva do tempo como vetor da segurança jurídica e da própria prescrição como elemento indissociável do devido processo legal, a fixação de um prazo prescricional também objetiva não comprometer a possibilidade de defesa do responsável. E sua defesa normalmente se refere a fatos em relação aos quais teve participação ou conhecimento, independentemente de, após a apuração, as consequências de sua responsabilidade se situarem no âmbito do ressarcimento ou da sanção.
21. Cabe pontuar que houve ampla discussão acerca da prescrição da pretensão punitiva no Tribunal, que culminou com a adoção do prazo de dez anos do Código Civil (Acórdão 1441/2016-TCU-Plenário) , em detrimento do regime de prescrição quinquenal da Lei n.º 9.873/1999, o qual então nos parecia mais adequado, conforme expusemos detalhadamente em manifestação exarada nos autos do TC Processo 020.635/2004-9.
22. Naquela oportunidade, já não vislumbrávamos fundamentos jurídicos sólidos para a adoção do Código Civil como referencial analógico a ser utilizado pelo Tribunal de Contas da União em matéria de prescrição, senão apenas uma aparente escolha conservadora pelo prazo mais dilatado para o exercício da jurisdição de Controle Externo.
23. Parecia-nos que a opção pelo prazo prescricional quinquenal previsto na Lei n.º 9.873/1999 era a mais consentânea com a atuação estatal de Controle Externo, por dispor expressamente sobre o exercício da ação punitiva pela Administração Pública Federal, direta e indireta, como também por prever o lustro como o prazo para o perecimento do direito de agir da Administração Pública.
24. Com efeito, embora o controle externo não seja exercido com respaldo no poder de polícia mencionado no art. 1.º do diploma legal supra, a atuação punitiva de ambos apresenta mais similaridades do que diferenças, autorizando o uso da analogia. Uma das semelhanças é a inexistência de partes em ambos os processos administrativos, tanto o punitivo derivado do poder de polícia quanto aquele exercido pelo TCU, nos quais, também, o órgão estatal exerce independentemente de provocação de outrem o direito de perseguir e de punir (jus persequendi e jus puniendi) , aproximando as duas esferas de atuação sobremaneira.
25. Ademais, observávamos que a Lei n.º 9.873/1999 disciplinava a prescrição em sua integralidade, estabelecendo um prazo geral de 5 anos, incidente sobre todo e qualquer fato que enseja a pretensão punitiva da União, com disposições sobre termo inicial de contagem do prazo, interrupção e suspensão.
26. Também a previsão da prescrição intercorrente no prazo de 3 (três) anos (art. 1.º, § 1.º, da lei) se afigura medida harmônica com o exercício do Controle Externo, como forma de evitar que a inércia e morosidade do Poder Público se estendam indefinidamente, constituindo importante instrumento de segurança jurídica e de estabilidade das relações jurídicas, que recomendava a integração analógica por meio da Lei n.º 9.873/1999.
27. De todo modo, o Tribunal perfilhou entendimento diverso, tendo uniformizado sua jurisprudência quanto à prescrição da pretensão punitiva com a adoção do prazo decenal geral do Código Civil (Acórdão 1441/2016-TCU-Plenário) .
28. No entanto, entendemos que, com o recente reconhecimento da prescritibilidade do débito pelo STF, faz-se necessário revisitar toda a matéria.
29. Em situações que versavam sobre sanções aplicadas pelo TCU, a prescrição foi discutida pelo STF em julgamentos posteriores ao Acórdão 1441/2016-TCU-Plenário. Houve decisões colegiadas de ambas as turmas do STF no sentido de que a pretensão punitiva no processo de controle externo é regida pela Lei n.º 9.873/1999 (1.ª Turma: MS 32.201, DJe-173, 4/8/2017; 2.ª Turma: MS 35.512-AgR, DJe-135, 19/6/2019 e MS 36.067, DJe-234, 28/10/2019) .
30. A matéria foi objeto de detalhada análise no MS 32.201. Nesse julgamento, após examinar os fundamentos do Acórdão 1441/2016-TCU-Plenário, o STF manifestou-se em sentido diverso, nos termos da seguinte ementa:
'Direito administrativo. Mandado de segurança. Multas aplicadas pelo TCU. Prescrição da pretensão punitiva. Exame de legalidade.
1. A prescrição da pretensão punitiva do TCU é regulada integralmente pela Lei nº 9.873/1999, seja em razão da interpretação correta e da aplicação direta desta lei, seja por analogia. (...) .'
31. O critério utilizado pelo STF no exame da prescrição punitiva pode ter aplicação mais ampla, para ser utilizado como fonte de integração também no que diz respeito à pretensão reparatória, até que haja a edição de norma específica.
32. Cabe destacar que o prazo de cinco anos fixado na Lei n.º 9.873/1999 é compatível com a diretriz de que a ação e a execução prescrevem no mesmo prazo (Súmula 150 do STF) , e o prazo quinquenal foi adotado pelo STF para a execução do acórdão condenatório do TCU (RE 636.886) .
33. Ressalte-se, ainda, que, na ausência de norma em contrário, o princípio da simetria orienta que o Poder Público tenha, para agir, o mesmo prazo que a lei estabelece para a pretensão inversa, ou seja, para quando o Estado é demandado, sendo certo que a pretensão de ressarcimento exercida pelo particular contra o Estado observa o prazo quinquenal fixado pelo Decreto n.º 20.910/1932.
34. Além disso, a Lei n.º 9.873/1999 apresenta hipóteses detalhadas quanto aos outros aspectos da regulação da prescrição (termo inicial e causas interruptivas) , compatíveis com as peculiaridades do processo de controle externo como um todo (e não apenas quando tal processo se destina à aplicação de sanções) .
35. No que toca às causas interruptivas, vale ressaltar que, nos julgamentos dos Mandados de Segurança 32.201 e 36.067, o Supremo Tribunal Federal descortinou diversos procedimentos de controle que se enquadrariam analogicamente às hipóteses previstas no art. 2.º da Lei n.º 9.873/99, a exemplo de lavratura de relatório de auditoria, certamente um ato inequívoco que importa a apuração do fato (art. 2.º, II) , instauração de tomada de contas especial, também um ato inequívoco que importa a apuração do fato (art. 2.º, II) , autuação da TCE no Tribunal, do mesmo modo (art. 2.º, II) , citação do responsável (art. 2.º, I) , e exercício do poder punitivo por meio da prolação de acórdão condenatório (art. 2.º, III) .
36. Por fim, cumpre transcrever trecho do Voto do Ministro Gilmar Mendes no julgamento do RE 636.886, em que justifica a adoção supletiva do art. 1.º da Lei n.º 9873/99 para o deslinde da questão:
'Considerando que a atividade de controle externo, a cargo do Poder Legislativo e auxiliado pelo Tribunal de Contas, é exercida, mutatis mutandis, como poder de polícia administrativa lato sensu, cujo objeto é agir preventiva ou repressivamente em face da ocorrência de ilícito que possa causar ou cause prejuízo ao erário, entendo aplicável o prazo quinquenal punitivo para os casos de ressarcimento aos cofres públicos, salvo em se tratando de fato que também constitua crime, ocasião em que a prescrição reger-se-á pelo prazo previsto na lei penal. Até porque, como garantia fundamental do cidadão fiscalizado, conforme visto, é etapa obrigatória a efetivação do contraditório e da ampla defesa no processo de tomada de contas para que, após o regular processo administrativo, culmine-se com o título executivo extrajudicial que enseje a cobrança judicial visando ao ressarcimento ao erário.'
37. Isto posto, até que sobrevenha norma específica, entendemos que a adoção do regime previsto na Lei n.º 9.873/1999 apresenta-se como solução adequada para regular a prescrição para a atuação do Tribunal, tanto por observar os parâmetros que preponderam no conjunto de normas do direito público, como por ser, também, a norma que já vem sendo utilizada pelo STF para reger a limitação temporal ao poder sancionador do TCU.
Exame da prescrição no caso concreto
A)	Histórico
38. A Portaria nº 277, de 27/5/2008, da Secretaria Executiva do Ministério da Cultura, autorizou a captação do valor de apoio ao projeto cultural, no período de 28/5/2008 a 31/12/2011, com prazo para prestação de contas até 30/1/2012 (peça 9, p. 3 e 34) .
39. Em 9/5/2012, por meio do Ofício 2.694/2018, da Coordenação-Geral de Acompanhamento e Avaliação, o Senhor Pedro Butcher foi notificado para apresentar a prestação de contas final dos recursos captados (Peça 9, p. 60-61) .
40. Em 4/5/2017, houve despacho da Coordenação de Fiscalização do Ministério da Cultura com encaminhamento do processo para instauração de tomada de contas especial (Peça 9, p. 62-63) .
41. No TCU, a Tomada de Contas Especial foi autuada em 1/4/2019 (Peça 2) e os responsáveis foram citados em 26/11/2019 (Peças 18, 19, 20 e 25) .
B)	Exame da prescrição
42. Quanto ao prazo, a Lei n.º 9.873/1999 apresenta um prazo geral, de cinco anos (art. 1.º, caput) , e um prazo especial, previsto no art. 1.º, § 2.º, a saber: 'quando o fato objeto da ação punitiva da Administração também constituir crime, a prescrição reger-se-á pelo prazo previsto na lei penal'. Com relação a essa particular hipótese, registre-se o entendimento do STJ no sentido de que a pretensão punitiva da Administração Pública em relação a infração administrativa que também configura crime em tese somente se sujeita ao prazo prescricional criminal quando instaurada a respectiva ação penal (REsp 1116477/DF, Rel. Ministro TEORI ALBINO ZAVASCKI, PRIMEIRA TURMA, julgado em 16/08/2012, DJe 22/08/2012) . Como não há notícia nos autos sobre a instauração de ação penal que verse sobre os fatos objeto desta TCE, cumpre-nos adotar o prazo geral quinquenal para a análise da prescrição no caso concreto.
43. No que toca ao termo inicial do prazo, deve ser considerada a data da prática da infração, nos termos do art. 1.º da Lei n.º 9.873/99. Como a irregularidade inicial consistiu na omissão no dever de prestar contas dos recursos captados o termo inicial do prazo prescricional deve ser 30/1/2012, data limite para a apresentação da prestação de contas.
44. Prevê a Lei n.º 9.873/1999 que a prescrição se interrompe 'pela notificação ou citação do indiciado ou acusado, inclusive por meio de edital' (art. 2º, I) . Aqui cumpre destacar que, nesse regime legal, a interrupção se dá pela notificação ou citação propriamente dita, e não pelo despacho que a ordena. 
45. Com esse fundamento, houve a interrupção em 9/5/2012, data em que o responsável Pedro Butcher foi notificado pelo Ministério da Cultura para apresentar a prestação de contas dos recursos captados. Cabe destacar, por oportuno, que, em se tratando de devedores solidários, a interrupção da prescrição feita a um prejudica aos demais. Incide, nesse caso, regra própria da teoria geral das obrigações, segundo a qual 'a interrupção efetuada contra o devedor solidário envolve os demais' (art. 204, § 1.º, do Código Civil) .
46. Ocorre que, a teor do disposto Lei n.º 9.873/1999, a prescrição também se interrompe 'por qualquer ato inequívoco, que importe apuração do fato' (art. 2.º, II) . Sob esse fundamento, houve interrupção da prescrição em 4/5/2017, quando foi emitido despacho da Coordenação de Fiscalização do Ministério da Cultura com encaminhamento do processo para instauração de tomada de contas especial.
47. Também houve interrupção do prazo prescricional em 1/4/2019, data da autuação da TCE no Tribunal (art. 2.º, II) , e em 26/11/2019, data em que os responsáveis foram citados pelo TCU (art. 2.º, I) .
48. Feito esse retrospecto, entendemos que não restou caracterizado no caso concreto o decurso do prazo prescricional previsto no art. 1.º, caput, da Lei n.º 9.873/1999.
Proposta
49. Ante todo o exposto e em consonância com a análise da Unidade Técnica quanto às demais questões de mérito, esta representante do Ministério Público de Contas manifesta-se de acordo com o encaminhamento formulado pela Secex-TCE, no sentido de julgar irregulares as contas dos responsáveis, condená-los de forma solidária ao pagamento do débito apurado nos autos, assim como aplicar-lhes individualmente a multa prevista no art. 57 da Lei n.º 8.443/92 (Peças 41 a 43) ."
É o Relatório.

Ericka Gavinho D Icarahy (137.124/OAB-RJ), entre outros, representando Pedro Butcher e a Boa Nova Produções Artísticas Ltda.

Procuradora-Geral Cristina Machado da Costa e Silva.

TOMADA DE CONTAS ESPECIAL. PROJETO CULTURAL PELO PRONAC 07-6617. OMISSÃO NO DEVER DE PRESTAR CONTAS DOS RECURSOS FEDERAIS REPASSADOS. CITAÇÃO. REJEIÇÃO DAS ALEGAÇÕES DE DEFESA. CONTAS IRREGULARES. DÉBITO. MULTA. COMUNICAÇÃO.

TOMADA DE CONTAS ESPECIAL (TCE)

Secretaria de Controle Externo de Tomada de Contas Especial (Secex-TCE).

Trata-se de tomada de contas especial instaurada pelo então Ministério da Cultura em desfavor de Boa Nova Produções Artísticas Ltda., além de Pedro Butcher, como dirigente dessa entidade, diante da omissão no dever de prestar contas dos recursos federais captados sob o valor original de R$ 815.734,06 no âmbito do Pronac 07-6617 destinado à execução do projeto cultural intitulado como "XIX CoHabitação" durante o período de 28/5/2008 a 31/12/2011.
2.	Como visto, a partir do Relatório de Tomada de Contas Especial n.º 24/2017 (Peça 9, p. 84-88) , o tomador de contas assinalou a responsabilidade em desfavor de Boa Nova Produções Artísticas Ltda., como ente beneficiário, e de Pedro Butcher, como dirigente da aludida entidade, pelo dano ao erário sob o valor original de R$ 815.734,06 em face da omissão no dever de prestar contas dos recursos federais captados para execução do aludido projeto cultural.
3.	No âmbito do TCU, a Secex-TCE promoveu a citação solidária da Boa Nova Produções Artísticas Ltda. e de Pedro Butcher, além da sua adicional audiência, para apresentarem as suas defesas ou recolherem o correspondente débito em decorrência da falta de comprovação da boa e regular aplicação dos recursos federais captados por meio do correspondente instrumento, no período de 28/5/2008 a 31/12/2011, em face da omissão no dever de prestar contas dos valores transferidos, tendo o respectivo prazo para essa prestação de contas encerrado em 30/1/2012. 
4.	Por conseguinte, após a regular notificação, Pedro Butcher e a referida entidade teriam apresentado as suas defesas conjuntamente às Peças 26 e 27, incluindo a documentação para a suposta prestação de contas, além de ter alegado, ainda, a ocorrência de "lamentável lapso administrativo de quem tinha a responsabilidade profissional de fazê-lo à época" como suposta justificativa para o não cumprimento do prazo originalmente estipulado para a prestação de contas.
5.	Procedido, contudo, o exame técnico, a Secex-TCE promoveu a subsequente diligência junto à Secretaria Especial de Cultura do Ministério do Turismo para, no prazo de 60 (sessenta) dias, informar o TCU sobre a regularidade, ou não, da documentação encaminhada pelos responsáveis a título de prestação de contas do Pronac 07-6617, tendo sido posteriormente encaminhada, então, o resultado da análise realizada pela aludida secretaria especial por meio da Nota Técnica 25/2020 acostada à Peça 39 no sentido da reprovação da prestação de contas ante a ausência da documentação probatória sobre a efetiva execução do projeto.
6.	Por esse ângulo, após a análise final do feito, a unidade técnica pugnou pela irregularidade das contas de Pedro Butcher e da Boa Nova Produções Artísticas Ltda. para condená-los, solidariamente, em débito e em multa; tendo o MPTCU anuído a essa proposta.
7.	O TCU pode incorporar o parecer da unidade técnica a estas razões de decidir. 
8.	Bem se sabe que, em sintonia, entre outros, com os Acórdãos 3.898/2019, 4.997/2019, 3.995/2020 e 4.002/2020, da 2ª Câmara, a jurisprudência do TCU estaria firmada no sentido da pessoal responsabilidade do gestor pela comprovação da boa e regular aplicação dos recursos captados sob a custódia do poder público federal, submetendo todo aquele que arrecada, utiliza ou gerencia esses recursos públicos ao dever de demonstrar o correto emprego dos correspondentes valores, nos termos dos arts. 70, parágrafo único, e 37, caput, da Constituição de 1988 e do art. 93 do Decreto-Lei n.º 200, de 1967, sem prejuízo de, por analogia à Súmula n.º 286 do TCU, a pessoa jurídica de direito privado também responder como destinatária dos recursos captados, em solidariedade com os seus administradores, pelo dano causado ao erário em face da ausência de efetiva comprovação da boa aplicação desses recursos públicos.
9.	Por esse prisma, e diante, especialmente, da falta do necessário nexo causal entre os recursos captados e os supostos dispêndios incorridos no aludido projeto cultural, não tendo a documentação posteriormente apresentada servido como a suposta prestação de contas, a ausência de elementos suficientes para demonstrar a boa e regular aplicação dos aludidos recursos públicos confirmaria a presunção legal de dano ao erário e, assim, restaria adequada a proposta da unidade técnica e do MPTCU no sentido da irregularidade das contas dos responsáveis para a subsequente condenação em débito e em multa.
10. 	Não subsistiria, enfim, a eventual prescrição da pretensão punitiva do TCU, já que, nos termos do Acórdão 1441/2016-TCU-Plenário, não teria ocorrido o transcurso superior a dez anos entre a ordem para a citação no âmbito do TCU, em 11/10/2019 (Peça 15) , e a data fatal para a prestação de contas final do aludido projeto cultural, em 30/1/2012.
11.	Eis que, por meio do aludido Acórdão 1.441/2016 proferido na Sessão Extraordinária de 8/6/2016, o Plenário do TCU firmou o seu entendimento no sentido de que a prescrição da pretensão punitiva deve seguir a regra geral do prazo decenal, contado a partir do fato, em linha com o art. 205 do Código Civil brasileiro, interrompendo a contagem do aludido prazo com a ordem de citação, nos termos do art. 240, caput, da Lei n.º 13.105 (Código Processual Civil) , de 2015.
12. 	Sem prejuízo, no entanto, do respeito a esse entendimento do Tribunal, deve ser reiterada a minha ressalva já registrada em vários outros julgados do TCU no sentido de que, na ausência de lei específica, o TCU não deveria aplicar qualquer prazo prescricional sobre a referida pretensão punitiva ou, então, na pior das hipóteses, o Tribunal deveria aplicar a regra prescricional fixada pela Lei n.º 9.873, de 1999, não só porque ela trata diretamente de prescrição no âmbito do direito administrativo sancionador, mas também porque, entre outras medidas, a aludida lei manda aplicar o prazo prescricional penal, quando a infração administrativa também configure crime, além de determinar expressamente que, diante do ilícito continuado ou permanente, a contagem do prazo deve iniciar no dia da cessação do aludido ilícito.
13.              A despeito, então, de registrar essa minha posição pessoal, o TCU deve pugnar pela pronta aplicação da multa legal em desfavor da aludida empresa, a partir do entendimento fixado pelo aludido Acórdão 1441/2016-TCU-Plenário, sem prejuízo, aí, de deixar de aplicar a aludida multa legal em desfavor dos correspondentes sócios para evitar o eventual bis in idem. 
14.	Não subsistiria, de todo modo, a eventual necessidade de promover o retorno do presente processo para buscar a citação de outros eventuais responsáveis, estando esse entendimento, aliás, em plena sintonia com a jurisprudência fixada pelo TCU a partir, por exemplo, dos Acórdãos 4.002/2020 e 5.297/2013, da 2ª Câmara, e dos Acórdãos 1.170/2017 e 1.223/2015, do Plenário, já que a ausência dessa nova citação não resultaria em prejuízo à defesa do atual responsável, não só porque o presente processo já estaria em plenas condições de efetivo julgamento pelo TCU, mas também porque a solidariedade passiva seria legalmente erigida em favor do ente estatal credor, e não das eventuais pessoas privadas devedoras, podendo, se for o caso, o atual condenado ajuizar a superveniente ação regressiva em desfavor de outros eventuais responsáveis supostamente coobrigados.
15.	Contudo, como a malsinada irregularidade configuraria a eventual conduta dolosa no sentido de efetivamente assumir o risco de facilitar, permitir ou concorrer para que pessoa física ou jurídica privada incorpore ou utilize rendas, verbas ou valores integrantes do acervo patrimonial da administração pública, sem a observância das formalidades legais ou regulamentares aplicáveis, resultando no eventual ilícito doloso de improbidade administrativa causador do aludido prejuízo ao erário, nos termos, por exemplo, do art. 10, I e II, além do art. 11, VI, da Lei n.º 8.429, de 1992, a eventual prescrição da ação de ressarcimento ao erário também não subsistiria, estando esse entendimento em plena consonância com a jurisprudência fixada pelo STF no bojo do RE 852.475-SP, com o trânsito em julgado a partir de 6/12/2019, diante da Tese de Repercussão Geral n.º 897 no sentido de que "São imprescritíveis as ações de ressarcimento ao erário fundadas na prática de ato doloso tipificado na Lei de Improbidade Administrativa". 
16.	O TCU deve julgar irregulares, portanto, as contas da Boa Nova Produções Artísticas Ltda. e de Pedro Butcher para condená-los ao pagamento do anunciado débito, além de lhes aplicar a multa prevista no art. 57 da Lei n.º 8.443, de 1992.
Ante o exposto, pugno pela prolação do Acórdão ora submetido a este Colegiado.
TCU, Sala das Sessões, em 1 de junho de 2021.
Ministro-Substituto ANDRÉ LUÍS DE CARVALHO 
Relator